【裁判字號】    98,上訴,2144
【裁判日期】    980916
【裁判案由】    殺人未遂
【裁判全文】
臺灣高等法院刑事判決                98年度上訴字第2144號
上  訴  人  臺灣宜蘭地方法院檢察署檢察官
上  訴  人
即  被  告  甲○○
選任辯護人  高奕驤律師
上列上訴人因被告殺人未遂案件，不服臺灣宜蘭地方法院97年度
訴字第560號，中華民國98年4月15日第一審判決（起訴案號：臺
灣宜蘭地方法院檢察署97年度偵字第165號 ），提起上訴，本院
判決如下：
    主  文
上訴駁回。
甲○○緩刑貳年，並應向被害人丙○○支付如附表所示之損害賠
償金。
    事  實
一、甲○○與丙○○係連襟關係， 2人因市場攤位出租糾紛生有
    嫌隙，民國（下同）97年1月13日下午1時50分許，雙方復因
    看不順眼而互罵，詎甲○○於酒後（當日下午 2時38分呼氣
    測試酒精濃度0.81mg/l），因一時氣憤，竟基於傷害人身體
    之犯意，隨手持其女洪承婕撿得置放在其經營魚攤內之鋁球
    棒 1支，步行至丙○○擺設之菜攤旁邊，持該鋁球棒砸打丙○○右前額頭 1下，致丙○○受有頭部外傷併顱內出血、顱
    骨骨折、頭皮撕裂傷、右側硬腦膜外出血、胸壁挫傷、創傷
    後壓力疾患、器質性腦傷及右側肩頸損傷等傷害。嗣經警於
    同日下午 2時5分許，在宜蘭縣冬山鄉○○路○段440-1號前
    查獲，並扣得鋁球棒1支。
二、案經丙○○、丁○○訴由宜蘭縣警察局羅東分局報告臺灣宜
    蘭地方法院檢察署檢察官偵查起訴。
    理  由
壹、程序部分：
一、按刑事訴訟法第159條第1項規定：「被告以外之人於審判外
    之言詞或書面陳述，除法律有規定者外，不得作為證據」；
    其立法本旨係以證人於審判外之言詞或書面陳述，屬於傳聞
    證據，此項證據，當事人無從直接對於原供述者加以詰問，
    以擔保其真實性，法院亦無從直接接觸證人而審酌其證言之
    憑信性，違背直接審理及言詞審理之原則，除具有必要性及
    信用性情況之除外者外，原則上不認其有容許性，自不具證
    據能力；至所謂具有必要性及信用性情況者，例如刑事訴訟
    法第159條之1、之2、之3、之4、之5情形，仍例外認其有證
    據能力，然此乃係指法院未於審判期日傳喚相關證人到庭，
    案件僅能依靠該等證人於審判外之陳述以為判斷之情形，始
    需就該等審判外供述證據嚴格依照刑事訴訟法第159條之1至
    之 5所定要件一一檢視各該證人之供述，作為證據之資格。
    倘法院已經依據當事人聲請傳喚證人到庭接受檢辯雙方之交
    互詰問，則法院既已透過直接、言詞審理方式檢驗過該證人
    之前之證詞，當事人之反對詰問權亦已受到保障得以完全行
    使之情況下，該等審判外證據除有其他法定事由（例如：非
    基於國家公權力正當行使所取得或私人非法取得等，而有害
    公共利益，即以一般證據排除法則為判斷），應認該審判外
    供述已得透過審判程式之詰問檢驗，而取得作為證據之資格
    ，亦即其審判外供述與審判中供述相符部分，顯然已經構成
    具備可信之特別情狀，當然有證據資格（實務上之作用常為
    引用該等陳述與審判中陳述相符，強化該證人供述之可信度
    ），其不符部分，作為檢視審判中所為供述可信與否之彈劾
    證據，當無不許之理，甚者，其不符部分倘係於司法警察、
    檢察事務官調查中之供述，作為認定被告犯罪與否或不構成
    犯罪與否之證據，亦僅需依照刑事訴訟法第159條之2規定，
    斟酌其審判外供述作成外部環境、製作過程、內容、功能等
    情況認為之前供述較為可信，即可取得證據之資格，而作為
    認定事實之證據資格，最高法院94年度臺上字第2507號、95
    年度臺上字第2515號判決意旨均可資參照；再按被告以外之
    人於審判外之言詞或書面陳述，除法律有規定者外，不得作
    為證據；被告以外之人於偵查中向檢察官所為之陳述，除顯
    有不可信之情況者外，得為證據；又雖不符刑事訴訟法第
    159條之1至第159條之4之規定，而經當事人於審判程序同意
    作為證據，法院審酌該言詞陳述或書面陳述作成時之情況，
    認為適當者，亦得為證據；當事人、代理人或辯護人於法院
    調查證據時，知有第159條第1項不得為證據之情形，而未於
    言詞辯論終結前聲明異議者，視為有前項之同意，刑事訴訟
    法第 159條第1項、第159條之1第2項、第159條之5分別定有
    明文。經查：告訴人即證人丁○○、證人戊○○於警詢及偵
    查中之言詞陳述，告訴人即證人丙○○與證人辛○○、庚○○、壬○○於偵查中之言詞陳述，雖均屬被告以外之人於審
    判外之陳述，惟其等業經原審傳喚到庭作證，行交互詰問，
    有結文及筆錄在卷為憑，已足保障被告之詰問權，況被告、
    選任辯護人及檢察官迄至本院言詞辯論終結前對於警詢、偵
    查中之陳述亦未表示異議，且告訴人即證人丙○○、丁○○
    與證人戊○○、己○○、辛○○、庚○○於偵查中均經具結
    （見偵字第165號卷第13頁、第50至52頁、第93頁、第110至
    111頁 ），另證人壬○○因未滿16歲，依法不得具結，復無
    顯有不可信之情況，是其等於警詢、偵查時不利於被告之陳
    述，與法院審理中之證詞相符部分，已具備可信之特別情狀
    ，自有證據能力。至其等先前陳述與審判中之證述不符部分
    ，仍容許以之作為彈劾其於法院審理時所為陳述之憑信性，
    用以爭執其先後不一致陳述之證明力。
二、按被告以外之人於審判外之言詞或書面陳述，除法律有規定
    者外，不得作為證據，刑事訴訟法第159條第1項定有明文。
    經查：證人乙○○於警詢及偵查中之陳述，屬被告以外之人
    於審判外之陳述，且其並未親眼見聞本案發生經過，於偵查
    中亦未經具結，復未經於法院審理時行交互詰問，是其於警
    詢及偵查中之言詞陳述，並無可信之特別情狀，自無證據能
    力。
三、本院以下援引之其餘證據資料，其中關於刑事訴訟法第 164
    條第 2項規定「證物如係文書」之「文書」部分，係屬「證
    物」範圍即可為證據之文書，已經依法踐行調查證據之程序
    （提示或告以要旨），自具有證據能力，另關於同法第 159
    條第 1項規定「被告以外之人於審判外之書面陳述」之「書
    面陳述」，被告、選任辯護人及檢察官均不爭執其證據能力
    ，本院審酌該等書面作成時之狀況，並無不宜作為證據之情
    事，依刑事訴訟法第159條之5第2項規定，亦得作為證據。
貳、實體部分：
一、上揭傷害事實，業據被告坦承不諱，核與告訴人劉寶慈於警
    詢（見97偵字第165號卷第31至33頁）、偵查中（見 97偵字
    第165號卷第45至46頁）、原審審理時（見原審98年2月27日
    審判筆錄）及被害人即告訴人丙○○於偵查中（見97偵字第
    165號卷第90頁）、原審審理時（見原審98年2月27日審判筆
    錄）證述之情節大致相符，且證人戊○○於警詢（見警詢卷
    第6頁）、偵查中（見97偵字第165號卷第46至47頁）及原審
    審理時（見原審98年 2月27日審判筆錄）；證人辛○○於偵
    查中（見97偵字第165號卷第47至48頁）及原審審理時（ 見
    原審98年2月27日審判筆錄）；證人壬○○於偵查中（ 見97
    偵字第165號卷第90至91頁）及原審審理時（見原審98年2月
    27日審判筆錄）均證稱有看到被告持球棒毆擊告訴人丙○○
    等語。此外，復有羅東博愛醫院、長庚紀念醫院、敏盛綜合
    醫院診斷證明書及現場照片多幀及被告酒精濃度檢測單 1紙
    暨鋁球棒 1支扣案可佐。又被害人丙○○上開傷勢，未來應
    有治癒之可能，並未造成重大不治、難治或難以回復之傷害
    ，有長庚紀念醫院（林口）分院97年 2月19日（97）長庚院
    法字第0072號函在卷可稽（見偵查卷第59頁）。
二、綜上所述，被告自白傷害之犯行與事實相符。本件事證明確
    ，被告犯行洵堪認定。
三、核被告所為，係犯刑法第277條第1項之傷害人之身體罪。公
    訴人認被告係犯殺人未遂罪，尚有未洽（詳如後述），且因
    基本事實同一，本院復已依刑事訴訟法第95條第 1款告以其
    變更法條之意旨，俾利其行使訴訟上之防禦權，自應變更起
    訴法條。
四、原審同此認定，因依刑法第277條第1項、刑法施行法第 1條
    之1第1項、第 2項前段各規定，於審酌被告與被害人丙○○
    係連襟關係，僅因細故即持鋁球棒砸打被害人丙○○右前額
    頭 1下，致被害人受有前開傷害，以及被告犯罪之動機、手
    段及犯後坦承犯行等一切情狀，量處有期徒刑10月，並以扣
    案鋁球棒係被告之女洪承婕拾得之物，並非被告所有，分據
    被告及證人壬○○供明在卷，復無證據證明係被告所有，乃
    不予諭知沒收，另就公訴意旨指被告係犯刑法第271條第2項
    、第 1項之殺人未遂罪，敘明為不可採之理由，核其認事用
    法，俱無違誤，量刑亦甚允洽。公訴人上訴意旨，仍執陳詞
    ，認被告應成立殺人未遂罪，且指摘原判決量刑過輕，被告
    上訴意旨，指摘原判決量刑過重，均為無理由，胥予駁回。
五、查被告前此未曾受有期徒刑以上刑之宣告，有被告前案紀錄
    表 1份附卷可按，偶因於酒後失慮，致罹刑典，犯後坦承犯
    行，悔意甚殷，並已與被害人丙○○達成調解，同意賠償被
    害人丙○○新臺幣（下同）120萬元，並自98年8月15日起，
    按月於每月15日以前各給付20萬元，至清償完畢為止，如一
    期不給付，視為全部到期，有調解筆錄為憑，且已於 98年8
    月14日償付第1期賠償金 20萬元，有羅東鎮農會匯款申請書
    存卷可參，經此科刑教訓，日後當知所警愓，信無再犯之虞
    ，本院認其所受上開刑之宣告，以暫不執行為適當，併依法
    諭知緩刑 2年，並就被告對於前開調解筆錄尚未履行完畢之
    損害賠償 100萬元部分，另依刑法第74條第2項第3款規定，
    諭知其向被害人支付如附表所示之損害賠償金。又刑法第74
    條第4項規定，前開支付之負擔得為民事強制執行名義（ 按
    損害賠償金與前開調解筆錄內容，二者請求之基礎事實同一
    ），倘被告不履行，且情節重大，足認原宣告之緩刑難收其
    預期效果，而有執行刑罰之必要者，依刑法第75條之1第1項
    第4款規定，得撤銷其緩刑宣告，附此敘明。
六、公訴意旨雖認被告係犯刑法第271條第2項、第 1項之殺人未
    遂罪嫌云云。惟訊據被告堅決否認有殺人犯意，辯稱：伊係
    因被害人丙○○挑釁，酒後一時氣憤，始隨手持放置魚攤內
    之鋁球棒砸打被害人丙○○ 1下，當初僅要教訓被害人丙○○，並無殺人之決心等語。
  (一)按刑法上殺人未遂罪與傷害罪之區別，應視加害人有無殺意
    為斷，被害人所受傷害程度，雖不能據為認定有無殺意之唯
    一標準，但加害人下手情形如何，於審究犯意方面，仍不失
    為重要參考資料。故在判斷行為人於行為當時，主觀上是否
    有殺人之故意，即應斟酌其使用之兇器種類、攻擊之部位、
    行為時之態度，並深入觀察行為人與被害人之關係、衝突之
    起因、行為當時所受之刺激、下手力道之輕重、行為時現場
    爭執之時空背景、被害人受傷情形及行為人事後之態度等各
    項因素，綜合加以研判，不得僅以被害人受傷位置係屬人體
    要害，即認定加害人自始即有殺害被害人之犯意。
  (二)經查：被告與丙○○係連襟關係， 2人因市場攤位出租糾紛
    生有嫌隙，且於案發當時，雙方復因看不順眼而互罵，被告
    乃隨手持其女洪承婕撿得置放在其經營魚攤內之鋁球棒 1支
    ，步行至丙○○擺設之菜攤旁邊，持該鋁球棒砸打丙○○右
    前額頭1下，依2人之關係、衝突之起因及被告行為所受之刺
    激，被告當時並無任何足以引起殺意之事由，是以被告下手
    時是否有故意殺人之犯意，已非無疑。
  (三)被告於前開事發過程，僅持鋁球棒揮打被害人丙○○右前額
    頭 1下等情，業據被告供承在卷，且被害人丙○○於偵查中
    證稱：「我被打了一下，我好像有看到後來丁○○跟被告在
    地上打，但詳細情形我不清楚」等語（ 見97偵字第165號卷
    第90頁）；證人戊○○於警詢證稱：「從頭到尾就是只有手
    拿鋁製棒球棒的男子打了賣菜老闆那一下而已」等語（見警
    詢卷第6頁 ）；被害人即證人丙○○於偵查中亦證稱：「我
    被打了一下，我好像有看到後來丁○○跟被告在地上打，但
    詳細情形我不清楚」等語（見97偵字第165號卷第 90頁）；
    證人壬○○於偵查中證稱：「結果我爸爸就拿球棒，從丙○○頭上打下去，我姐姐還有叫丙○○趕快跑，打下去後丙○○頭就流血，姐姐在旁邊尖叫，很多人就跑出來看，丁○○
    就把我爸爸推倒，2 人就在地上打來打去，滾來滾去，丁○○還把球棒壓著我爸爸的脖子，說要死一起死，我和隔壁賣
    菜的叔叔和阿姨把他們拉開」等語（ 見97偵字第165號卷第
    91頁）；證人辛○○於偵查中證稱：「後來我在屋內看到被
    告手上拿著球棒垂著搖搖晃晃從我攤前走過去，往丙○○的
    攤子方向走，在走的過程就有聽到二邊叫罵的聲音，我趕快
    跑出去，出去時剛好看到被告球棒往丙○○的頭打下去了，
    當時丙○○站三七步，被告向他走過來，所以他應該有看到
    ，但他可能誤以為被告不會打他，被告打下去後馬上走回他
    的攤子內，被告走到我的攤子時，游就過來搶被告的球棒，
    2人就倒在地上」等語（見97偵字第165號卷第48頁），足見
    被告自魚攤持鋁球棒經過證人辛○○之水果攤位前時，辛○○因在攤位內看到，乃立刻走出攤位查看，隨即目睹被告持
    鋁球棒在被害人丙○○菜攤旁邊，往被害人丙○○頭部砸打
    過去，而當時被害人丙○○背對義成路，三七步站立，因此
    遭被告毆擊到右前額頭，被告隨即回往魚攤方向走去，並在
    證人辛○○開設之水果攤前，與自後追上之證人即被害人之
    妻丁○○相互搶奪球棒，衡情被告持鋁球棒毆擊被害人丙○○後，隨即回往魚攤方向走去，應無繼續持鋁球棒毆擊被害
    人丙○○之意，被告前開所辯，即非全然無據。至證人即被
    害人丙○○於原審固證稱：伊被打後，印象中被告要再打第
    2下時，即為丁○○制止云云（見原審卷第 66頁）；證人丁○○於原審亦證稱：伊看到被告還要打第 2下，伊馬上衝出
    去搶奪被告鋁球棒（見原審卷第72頁）云云，惟證人丙○○
    所指「印象中」被告要再打第 2下時，即為丁○○制止云云
    ，語意模糊，自難採為證據，且丙○○於原審同時證稱：「
    被告打我之後沒有馬上走，還在我攤位前，我太太在我攤位
    前面阻擋他打我」、我的攤位旁邊還有一個走道…，我記得
    我太太是從櫃台旁邊的走道衝出來」（見原審卷第67、68頁
    ）；證人丁○○於原審證稱：「我當時跟被告只有差幾步，
    我衝出來接他的棒子但沒有接到」等語（見原審卷第72頁）
    ，足見證人丁○○與被告中間雖隔走道，但僅數步距離，倘
    被告有殺害被害人丙○○之故意，顯非無餘裕繼續持棒毆擊
    被害人丙○○，乃竟僅砸打 1下即回往魚攤方向走去，更見
    其無殺人之決心。稽之證人己○○、庚○○於原審審理時當
    庭標示被告持鋁球棒砸打被害人丙○○及被告與證人丁○○
    搶奪球棒之位置圖，固未能一致（見原審卷第113、117頁）
    ，惟均係直指被告往魚攤方向移動，益見證人辛○○、壬○○證稱被告打人後隨即往魚攤方向走去等語，與事實相符。
    綜上所述，被告持球棒打被害人丙○○一下後，即往魚攤方
    向走去，已堪認定。是雖被告持鋁球棒毆擊被害人丙○○右
    前額頭，但隨即往魚攤方向離去，而以被告在魚攤內原可隨
    手可取得尖銳之殺魚刀器，乃竟僅隨手持其女洪承婕拾獲之
    鋁球棒行兇，足見被告所辯其意在教訓被害人丙○○，並無
    殺人之犯意等語，非不可採，自不得僅以被告所持之鋁球棒
    足以造成死亡之結果，遽推論被告主觀具有殺人之犯意。
  (四)公訴人雖認被告出手毆打被害人丙○○同時，曾口出「給你
    死」等語，顯具有殺人犯意云云。惟查：證人辛○○於偵查
    及原審審理中均證稱被告持球棒打被害人丙○○及走回攤位
    時都沒講話，但有聽到被害人之妻丁○○說「要死大家一起
    死，生意各自做」，而被告並未回話等語（見偵查卷第48頁
    ），公訴人認證人辛○○於偵查中證稱被告有說「要給你死
    」等語，尚有誤會。又證人戊○○於偵查時固證稱被告打人
    時有對被害人丙○○說「要給你死」等語，但證人戊○○自
    承當時係在義成路另側道路7-11統一超商旁牽騎機車，離事
    發地點相隔十餘公尺，在此距離下，是否能聽到上開話語，
    亦非無疑。至證人庚○○於原審固證稱有聽到有人說「給你
    死」，惟亦證稱究竟是誰說的並不清楚，且無法判斷是男音
    或女音等語，自無從遽認係被告口出「給你死」之言語。又
    證人即被害人丙○○及其妻丁○○雖均證稱被告持球棒揮擊
    被害人丙○○時，有口出「給你死」等語，惟證人丁○○與
    被害人丙○○係夫妻，已難期其等為公平之陳述，且其等所
    供與辛○○、庚○○證述內容不合，而證人辛○○、庚○○
    與被告、被害人丙○○均無任何利害關係，且始終目睹，其
    等所為上開證詞復無不可採信之處，自較可信。綜上所述，
    公訴人認被告出手毆打時，曾口出「給你死」等語，尚乏證
    據證明。
  (五)綜上事證相互參照以觀，被告辯稱：伊無殺人之犯意等語，
    堪以採信，被告僅係基於傷害犯意持球棒毆擊被害人，至為
    灼然，公訴人認被告係犯殺人未遂罪，尚屬無據，附此敘明
    。
據上論結，應依刑事訴訟法第368條，刑法第74條第1項第1款、
第2項第3款，判決如主文。
本案經檢察官曾俊哲到庭執行職務。
中    華    民    國    98    年    9    月    16     日
                  刑事第十七庭  審判長法  官  趙功恆
                                      法  官  陳憲裕
                                      法  官  高明哲
附表：
    被告應向被害人丙○○支付新臺幣（下同）壹佰萬元賠償金
    ，其給付方法為：自民國（下同）九十八年九月十五日起，
    按月於每月十五日各給付貳拾萬元，至清償完畢為止，如一
    期不給付，視為全部到期。
以上正本證明與原本無異。
檢察官如不服本判決，應於收受送達後10日內向本院提出上訴書
狀，其未敘述上訴之理由者並得於提起上訴後10日內向本院補提
理由書（均須按他造當事人之人數附繕本）「切勿逕送上級法院
」。
被告不得上訴。
                                      書記官  張美華
中    華    民    國    98    年    9     月    16    日
附錄：本案論罪科刑法條全文
刑法第277條第1項
傷害人之身體或健康者，處3年以下有期徒刑、拘役或1千元以下
罰金。


司法院資訊處製作；財團法人民間司法改革基金會備份。
